【裁判字號】    89,上更(二),196
【裁判日期】    890724
【裁判案由】    違反貪污治罪條例
【裁判全文】
臺灣高等法院台南分院刑事判決       八十九年度上更 (二)字第一九六號      Ｇ
      上  訴  人
      即  被  告  甲  ○  ○
      選任辯護人  楊  漢  東  律師
      上  訴  人
      即  被  告  乙  ○  ○
      選任辯護人  蔡  清  河
右上訴人因貪污等案件，不服臺灣嘉義地方法院八十六年度訴字第四九六號，中華民
國八十六年十月七日第一審判決（起訴案號：臺灣嘉義地方法院檢察署八十五年度偵
字第七四五一號、八十六年度偵字第四一四八號）提起上訴，判決後經最高法院第二
次發回更審，本院判決如左：
      主      文
原判決關於甲○○、乙○○部分撤銷。
甲○○、乙○○共同依據法令從事公務之人員，對於主管之事務，間接圖利，各處有
期徒刑伍年貳月。均褫奪公權伍年。
      事      實
一、甲○○、乙○○於民國（下同）八十三年至八十四年間，分別為台灣省自來水股
    份有限公司第五區管理處（下簡稱水公司五區處）六腳營運所之主任及技術士，
    均為依據法令從事公務之人員，緣該公司為貫徹政府防治烏腳病之目標，自八十
    一年起即頒行「台灣省烏腳病流行三度地區補助自來水計畫」（下簡稱補助計畫
    ），甲○○、乙○○明知侯福成已於八十四年九月二十六日申請獲准接水，復於
    八十四年九月三十日，侯福成又以同一建物使用執照之證件，以同一戶籍內其妻
    蔡秀玉名義，且恐重複申請接水不能核准，乃委託乙○○重複申請用水，甲○○
    、乙○○均明知該申請與補助計畫所稱「補助自來水者，原則以設有戶籍者為準
    ，凡已補助有案者，不予補助」之規定不符，當時受理人員許瑞玟查覺侯福成、
    蔡秀玉夫妻係重複申請，與規定不符，乃告知乙○○，並將申請資料交乙○○，
    乙○○持該資料即找甲○○商量後，其二人即基於間接圖利之犯意聯絡，由乙○
    ○轉知甲○○指示予許瑞玟准許蔡秀玉重複申請，許瑞玟乃在蔡秀玉「用水設備
    申請書」上註明「世寶拿來，主任簽准」，嗣後由乙○○負責施工侯福成、蔡秀
    玉名義申請之用水設備工程，共同圖利侯福成、蔡秀玉夫妻接水補助費新台幣（
    下同）六萬一千一百五十四元（起訴書誤載為一萬二千九百二十八元）。
二、案經法務部調查局嘉義市調查站就甲○○部分報請台灣嘉義地方法院檢察署檢察
    官偵查起訴，乙○○部分由台灣嘉義地方法院檢察署檢察官自動檢舉偵查起訴。
      理      由
一、訊據上訴人即被告甲○○、乙○○均矢口否認有何圖利他人之犯行，被告甲○○
    辯稱：伊不知蔡秀玉係重複申請，被告乙○○僅詢問烏腳病之補助費用是否還有
    剩餘，是否仍接受申請，乃答稱仍接受申請，如果手續合法就允許，且不知有已
    獲烏腳病補助即不可再申請之規定，又申請核准係分層負責，由承辦人負責，並
    不須經主任核可，工程設計書上蓋章係於工程完峻後伊才審核，且侯福成部分係
    屬合法，其補助部分與侯金長共同管線部分並未違法，僅蔡秀玉部分重複申請，
    蔡秀玉工程款一萬二千九百二十八元，扣除二千五百元自負費，亦僅一萬零四百
    二十八元云云。乙○○則辯稱：伊僅代轉交蔡秀玉之「用水設備工程申請書」，
    並不知侯福成曾申請，該補助計畫截止日期為八十三年十二月三十一日，雖逾期
    有剩餘仍可申請，許瑞玟並未告知蔡秀玉係重複申請，僅要其去問主任甲○○可
    不可以再申請，伊僅問主任經費是否有剩餘，主任說經費還夠，民眾申請可以再
    申請，伊再轉知許瑞玟，伊僅係技術員，有關管線或補助費用之核准，非伊職權
    ，並無與甲○○共同圖利他人云云。
二、惟查：
（一）證人許瑞玟於調查站證稱：當時發現蔡秀玉係重複申請時，曾告知乙○○，請
      乙○○請示主任，經乙○○告知己向主任甲○○請示獲准，伊方受理申請，並
      在申請書上註明「世寶拿來，主任批准」等字樣等語（見法務部調查局嘉義市
      調查站卷第二三頁）；於偵查中證述：「因蔡秀玉來申請前幾天，我有印象侯
      福成有拿房屋使用權狀（查係建物使用執照影本）來申請，後來蔡秀玉又拿戶
      口名簿來申請，上面有侯福成的名字，我覺的怪怪的，叫他去問主任是否可以
      ，他就拿上去問，後來說可以，我才幫他收件」、「我是跟他（指乙○○）說
      前幾天侯福成有來申請過，我向他說好像不能申請，他就說到底可不可以去問
      主任看看（見偵查卷第四十七頁背面、第四十八頁）；於原審復證稱：如未發
      現就直接受理，就不必叫乙○○去問主任了，可見確有告知乙○○蔡秀玉係重
      複申請（見原審卷第四十三頁背面）；於本院到庭結證：蔡秀玉申請書進來後
      ，我在其附件戶口名簿上看到侯福成名字，因前幾日侯福成才申請，原不予受
      理，但乙○○有意見，才要求其去問主任，如主任說好才辦，故以註明，我確
      有告知乙○○，這是同一戶申請，侯福成已申請，蔡秀玉再申請（見本院前審
      八十六年十二月二十三日訊問筆錄）。且被告乙○○於調查站調查中亦供承略
      以：「我曾持侯福成、蔡秀玉之申請資料向主任甲○○請示是否同意該二人申
      請補助接水，經主任甲○○同意後，我再轉達主任意見予許瑞玟受理申請接水
      」等語明確（見調查站卷第廿七頁），足見證人許瑞玟確有將證件交給被告乙
      ○○去向被告甲○○請示，而被告亦確曾持侯福成、蔡秀玉之申請資料向主任
      甲○○請示經同意後，我再轉達主任意見予許瑞玟受理申請接水無訛，是證人
      許瑞玟之證述應係屬實。又查前揭補助計畫係於八十四年十月底始辦理完峻，
      並有函知六腳營業所，有水公司五區處八十三年八月十日台水五區業字第八八
      二八號函在卷可稽（見調查卷第一○二、一○二之一頁），足見被告等所辯該
      補助計畫申請截止為八十三年十二月三十一日，故渠等辯稱係問有無剩餘經費
      ，可否再申請云云，顯與事實不符。
（二）又設計侯福成及蔡秀玉用水設備之技術士戴聯芳於偵查中證稱：勘察現場時發
      現侯福成、蔡秀玉之用水設備係同一地點同時裝設，我有問過主任甲○○，甲
      ○○說只要用水設備分開就可以了，我是照主任意思做的（見偵查卷第六十六
      頁背面），復於原審證述：侯福成、蔡秀玉用水設備是我設計的，乙○○施工
      ，我有至現場履勘是同一地點，我有向主任說，主任說證件齊全就可以了等語
      （見原審卷第四十三頁），再於本院前審證稱：我是去現場看完，回來問主任
      ，並拿侯福成、蔡秀玉之『申請書給主任看』，主任說用水設備分開即可等語
      （見本院前審八十七年三月十日訊問筆錄）。侯福成、蔡秀玉之本件用水設備
      於設計前，既經請示並將「申請證件」給被告甲○○審視，再參酌上項被告乙
      ○○於偵查中供詞及證人許瑞玟上揭證言，足見被告甲○○所辯：伊不知蔡秀
      玉係重複申請，被告乙○○僅詢問烏腳病之補助費用是否還有剩餘，是否仍接
      受申請等語，顯屬卸責之詞，不足採信。而被告乙○○為侯福成、蔡秀玉二件
      用水設備之施工技術士，為證人侯福成於本院前審證述屬實（見本院前審八十
      六年十二月二十三日訊問筆錄），亦為被告乙○○所自承，復有申請書及設計
      書可稽，且該地點係一棟二層樓之鐵皮屋，亦有證人侯福成提出之照片四張附
      於本院前審卷可憑，則被告甲○○、乙○○辯稱不知侯福成、蔡秀玉之用水設
      備係重複申請一節，亦顯難採信。
（三）復查「台灣省烏腳病流行三度地區補助自來水計畫」雖因該公司第五區管理處
      承辦人員曾掌之疏忽而未轉發，惟證人曾掌於調查站證稱：該「台灣省烏腳病
      流行三度地區補助自來水計畫」之補助接用自來水，本公司早於七十九年間即
      逐年實施，相關之施行計畫皆已轉頒予相關營運所，八十二年間總公司頒行之
      計畫內容與七十九年起陸續執行之申請標準，受理程序等皆大同小異，所以相
      關營運所應已清楚瞭解該計畫，並貫徹執行等語（見調查站卷第三十頁背面、
      第三十一頁）；又該計畫之內容與台灣省政府公報八十一年夏字第二十三期刊
      載之補助接用自來水之規定相同，被告甲○○於調查站訊問時坦承依據該公報
      之規定辦理（見法務部調查局嘉義市調查站卷第四頁）；證人即該營運所承辦
      人員楊美惠於調查站亦證稱：依據省府公報及區處公文指示辦理等語（見調查
      站卷第二十八頁、二十九頁背面）；且六腳營運所於八十五年七月二十四日函
      法務部調查局嘉義市調查站，說明該所辦理「台灣省烏腳病流行三度地區補助
      自來水計畫」引用之法源依據為包括台灣省政府公報八十一年夏字第二十三期
      刊載之辦理烏腳病實施方法第二項第二款規定辦理，亦有該函及檢附之證件影
      本六份在卷可按（見調查站卷第一三二之一頁至第一三九頁）；再者證人戴聯
      芳於原審證述；係因對於法令不清楚才請示被告甲○○（見原審卷第四十四頁
      背面）；是則被告甲○○於自來水公司任職多年焉有不知該規定，其於事後翻
      異前供，稱該省府公報係事後才收集，原不知有此規定，顯難令人採信。
（四）依證人侯福成於偵查中證稱；另外申請用水設備係為養羊之用（見偵查卷第四
      十八頁），於本院前審證稱：因小孩要洗熱水澡而水一直未能熱，才多裝一個
      ，是水不夠所致（見本院前審八十六年十二月二十三日訊問筆錄）；而證人蔡
      秀玉於原審則證稱：我是怕水不夠用才多申請一支等語（見原審卷第二十三頁
      背面、地二十四頁）。查侯福成與蔡秀玉係分別於八十四年九月二十六日及同
      年月三十日申請，係同時設計，同時施工，以前並無自來水設備，則焉有一直
      未能熱，才多裝一個之理。況侯福成所提出之嘉義縣六腳鄉正義村占富厝六十
      五號戶口名簿觀之，該戶僅居住侯福成、蔡秀玉夫妻二人，而二人所生之子女
      侯秩尊、侯怡均均設籍於同村占富厝二十九號，有戶口名簿及戶籍謄本在卷可
      查，是證人侯福成於本院前審之證述即為不實。
（五）按補助接水費用，主要係因預防居民因缺錢裝設用水設備，以致飲用地下水導
      致烏腳病，當然以一戶一組用水設備即為已足，豈有同一戶中動用政府經費裝
      設兩組用水設備之理。且證人侯福成於偵查中亦證稱：我聽說要申請第二個水
      錶可能無法通過等語（見偵查卷第四十八頁背面），足見其係因此才請託在六
      腳營運所任職之被告乙○○代為申請甚明。
（六）雖被告甲○○於原審另提出台灣省自來水股份有限公司第五區管理處八十三年
      六月十六日台水五區業字第六五一七號函一件（見原審卷第四十八頁），欲證
      同一門牌如其用水設備能確實分開，可設二只水表。然該函所指「如其用水設
      備能確實分開，同意辦理」云云，應係承接該函前半部，指於「同一門牌號碼
      ，二棟樓房以上」而言，而侯福成、蔡秀玉八十四年九月二十六日、同年月三
      十日申請補助自來用水所附之建物使用執照，均係嘉義縣六腳鄉正義村六鄰占
      富厝六五號，建號七四○八號之建物，並無二棟以上之建物，有該使用執照影
      本附於其二人申請之水籍資料袋可稽，再參之前述侯福成於本院前審提出之該
      建物照片四張，足見該建物係一間二層之鐵皮屋，而非二棟，自與前述之函示
      不符。又依台灣省自來水公司六十四年一月十三日台水營字第一六九號函示，
      亦以用戶申請接水須一戶一水錶為原則（見偵查卷第二十五頁），是被告甲○
      ○上開所辯亦不足取。
（七）再依工程設備申請書所載，其上固無須主任之核章，然其上作業流程項下有第
      五點「設計完成」，而依水籍資料袋之用水設備工程設計書，則須主任核章始
      得核准，是在主任未核准用水設備工程設計書時，並無法完成工程設備申請書
      作業流程，亦即無法核准居民之用水補助申請。被告甲○○雖以用水設備工程
      申請書上主任之核章，係已全部完成將歸檔始由其核章，該設計書係工程員代
      為決行，勿須其核章云云，證人吳紹宗固於本院前審證稱：設計後施工前，主
      任不常過目，四十公釐以下，不須經主任核章云云（見本院前審八十七年三月
      十日訊問筆錄），然查依自來水公司裝修處理準則所訂，有關自人民申請起，
      經設計、施工至驗收完成結案之流程，於設計初稿後，須呈工務審核後，再呈
      主任裁決，設計始完竣，亦有流程表在卷可按（見偵查卷第二十六頁），顯見
      設計後，須經主任裁決，則被告甲○○自難諉為不知重複申請；又縱令本件設
      計書非被告甲○○所裁決、流程表為六腳營運所技術士侯煌斌個人繪制未必與
      事實相符，然依前述，被告乙○○及證人戴聯芳均有拿侯福成及蔡秀玉申請資
      料向被告甲○○請示，且依其指示為施工，是核准居民之用水補助乃被告甲○
      ○之主管事務，則本件被告所辯不知係重複申請及核准非伊之權限，而認非其
      主管之事務，顯不可採。而證人吳紹宗固於本院前審證稱：設計後施工前，主
      任不常過目，四十公釐以下，不須經主任核章云云，亦顯與本件事實不符，自
      亦難據為被告有利之論據。
（八）又被告甲○○雖以侯福成部分係合法，是以應扣除共同管線部分，剩餘費用為
      一萬二千九百二十八元，扣除用戶自行負擔部分二千五百元，則縱認有圖利之
      金額，應僅係一萬零四百二十八元，應有貪污治罪條例第十二條第一項減輕其
      刑規定之適用云云。無查依卷附之八十四年度台灣省烏腳病流行度三度地區補
      助接用自來水外線計畫「執行結果」「經費動支」情形明細表編號三五七、三
      五八、三五九號，分別為侯福成、侯金長及蔡秀玉，依該明細表所載，三人之
      省補助金額依序六萬一千一百五十三元、六萬一千一百五十三元、六萬一千一
      百五十四元，各自負擔費用均為二千五百元（見調查站卷第六十七頁、第六十
      八頁），又依水公司五區處六腳營運所「烏腳病流行度三度地區接用自來水」
      超過補助六萬五千元清冊所載，蔡秀玉之省補助金額六萬一千一百五十四元，
      自負金額為二千五百元（見調查站卷第八十三頁），故本件被告圖利侯福成夫
      妻按水費金額自應以該公文書所載六萬一千一百五十四元為正確，被告所辯僅
      圖利一萬零四百二十八元及其餘係圖利自來水公司等語顯與事實不符，殊無足
      採。
    綜上所述，侯福成、蔡秀玉不得在同一戶籍重複申請二次補助烏腳病流行地補助
    自來用水，且為被告甲○○、乙○○二人所明知，復竟允侯福成以其妻蔡秀玉再
    度申請補助烏腳病流行地補助自來用水，是被告甲○○、乙○○有圖利之犯意，
    已極顯然。被告甲○○、乙○○其餘所辯，顯係卸責飾詞，委無足採，事證已臻
    明確，被告二人犯行洵堪認定。
三、查被告甲○○、乙○○於八十四年間，分別為台灣省自來水股份有限公司第五區
    管理處六腳營運所之主任及技術士，均為依據法令從事公務之人員，核被告甲○
    ○、乙○○二人對主管事務，間接圖利侯福成、蔡秀玉，係犯修正前貪污治罪條
    例第六條第一項第四款對主管事務，間接圖利私人不法利益罪。查被告甲○○、
    乙○○二人犯罪後，貪污治罪條例第六條第一項其得併科罰金之部分已修正為得
    併科罰金三千萬元以下，並於八十五年十二月二十三日經總統公布，於同年月二
    十五日生效，比較新舊法之結果，以舊法有利於被告甲○○、乙○○二人，依刑
    法第二條第一項但書之規定，應適用舊法。被告甲○○、乙○○二人間有犯意聯
    絡及行為分擔為共同正犯。原審因認被告甲○○、乙○○部分犯行罪證明確予以
    論科固非無見，惟查貪污治罪條例第十七條（修正前為第十六條）規定：「犯本
    條例之罪，宣告有期徒刑以上之刑者，並宣告褫奪公權」，乃刑法第卅七條第二
    項之特別規定，採義務宣告主義，自應優先適用，祇於宣告時，仍應受上開普通
    規定期間之限制而已，無原審判決理由並未適用上開特別規定，逕依刑法第卅七
    條第二項規定宣告褫奪公權，自有違誤，被告上訴意旨否認犯罪，徒陳詞指摘原
    判決不當，雖無可取，然原判決既有可議，自應由本院將甲○○、乙○○部分撤
    銷改判。爰分別審酌被告三人犯罪之動機、目的、生活狀況、智識程度、手段、
    圖利金額、詐得不法之利益及犯罪後之態度等一切情狀分別量處如主文所示之刑
    ，並依修正前貪污治罪條例第十六條及刑法第三十七條第二項之規定諭知褫奪公
    權五年。
據上論斷，應依刑事訴訟法第三百六十九條第一項前段、第三百六十四條、第二百九
十九條第一項前段、修正前貪污治罪條例第六條第一項第四款、第十六條、第二條、
刑法第十一條前段、第二十八條、第二條第一項但書、第三十七條第二項判決如主文
。
本案經檢察官王碧霞到庭執行職務。
中    華    民    國      八十九      年      七      月      二十四    日
                          臺灣高等法院臺南分院刑事第四庭
                                      審判長法官  徐    財    福
                                            法官  林    永    茂
                                            法官  宋    明    蒼
右正本證明與原本無異。
如不服本判決，應於判決送達後十日內向本院提出上訴狀，其未敘述理由者並應於提
出上訴狀後十日內向本院補提理由書（應附繕本)。
                                      法院書記官  余    素    美
中    華    民    國      八十九      年      七      月      二十五    日
附錄本案論罪科刑法條全文：
（修正前）
貪污治罪條例第六條第一項：有左列行為之一者，處五年以上有期徒刑，得併科新
                          台幣壹百萬元以下罰金：
                          第四款：對於主管或監督之事務，直接或間接圖利者。


司法院資訊處製作；財團法人民間司法改革基金會備份。
